【裁判字號】    99,簡,400
【裁判日期】    990930
【裁判案由】    綜合所得稅
【裁判全文】
臺北高等行政法院判決
                                       99年度簡字第400號
原      告  甲○○
訴訟代理人  丁○○○○○
被      告  財政部臺北市國稅局
代  表  人  丙○○○○○○
上列當事人間綜合所得稅事件，原告不服財政部中華民國99年4
月15日台財訴字第09900116460 號訴願決定（案號：第09900471
號），提起行政訴訟，本院判決如下：
    主  文
原告之訴駁回。
訴訟費用由原告負擔。
    事實及理由
一、程序事項：
    本件兩造因屬不服行政機關所為稅捐課徵而涉訟，其標的之
    金額為新臺幣（下同）94,027元，係在400,000 元以下，依
    行政訴訟法第229 條第1 項第3 款，應適用簡易程序，本院
    並依同法第233 條第1 項規定，不經言詞辯論，逕行裁判。
二、事實概要：
    原告民國（下同）94及95年度綜合所得稅結算申報，經被告
    依據法務部調查局臺北市調查處（下稱臺北市調查處）通報
    及所查得資料，以原告漏報配偶○○○94及95年度取自○○
    保險經紀人股份有限公司（下稱○○公司）薪資所得670,50
    0 元及894,000 元；94年度並漏報受其扶養親屬○○○○營
    利、機會中獎所得合計1,086 元，95年度漏報配偶○○○及
    受其扶養親屬○○○○營利、執行業務所得合計40,250元，
    乃歸併核定原告94年度綜合所得總額6,001,931 元，所得淨
    額4,573,766 元及95年度綜合所得總額4,908,224 元，所得
    淨額4,063,540 元，分別補徵稅額133,624 元、180,065 元
    ，並按所漏稅額200,674 元及269,465 元分別處以0.2 倍及
    0.5 倍之罰鍰計100,239 元及131,249 元。原告不服，申請
    復查，經被告以98年5 月4 日財北國稅法二字第0980214870
    號復查決定（下稱前處分）未獲變更，提起訴願，經財政部
    98年10月12日台財訴字第09800361820 號訴願決定，將前處
    分關於罰鍰部分撤銷，囑由被告另為處分，其餘訴願駁回。
    嗣經被告依上開訴願決定撤銷意旨重核復查決定，以98年12
    月28日財北國稅法二字第0980241977號函（下稱原處分）准
    予追減94及95年度罰鍰60,105元及77,356元。原告仍表不服
    ，復提起訴願，經訴願駁回，遂提起本件行政訴訟。
三、原告聲明求為判決撤銷訴願決定及原處分不利原告部分，並
    主張如下：
  (一)有關被告所核定原告短報薪資所得，係任職公司為協助原告
    等業務員利於執行業務推展，提供原告配偶使用及保管公務
    租賃車輛，而支付之租金費用，應歸屬任職公司營業費用。
    1.依財政部95年6 月28日台財稅字第09504063430 號函釋（
      下稱95年函釋）意旨，凡屬營利事業之營業費用者，應由
      營利事業依營利事業所得稅查核準則（下稱查核準則）有
      關規定列報，換言之，非屬薪資支出列報者，不應歸屬為
      員工薪資所得之一部分。○○公司製訂之車輛使用辦法第
      1 條規定：「為協助同仁執行業務，特訂本辦法。本辦法
      所指『車輛』係指公務用之租賃車輛及公務用之私人車輛
      。」系爭租賃公務車係原告配偶為○○公司招攬保險業務
      使用，有彙整原告配偶經手之要保書明細供核，獲取初年
      度服務報酬外，亦需服務原有保戶，以繼續獲取續年度服
      務報酬，均需車輛或其他交通工具，依司法院95年9 月18
      日院台廳行一字第0950020772號函釋意旨，可證系爭租賃
      車輛之公務用途。另有關系爭車輛因使用產生之相關費用
      ，有系爭年度車輛修繕費及油單等，有入帳之傳票供核，
      且該等費用業經被告核認任職公司營業費用在案，是發生
      該等費用之主體（系爭公務車）亦應認屬為經營本業或附
      屬業務使用無疑。是依前揭財政部95年函釋，該支出係屬
      任職公司非薪資支出之營業費用，自不應核認為原告配偶
      之薪資所得。
    2.另按最高行政法院（89年7 月1 日改制前為行政法院，下
      同）32年判字第18號判例可知，基於刑事司法機關調查證
      據之程序，其認定事實須達到超越合理懷疑之程度，遠較
      行政機關調查證據為周延，則行政機關應尊重司法機關所
      為之確定判決。另依司法院釋字第392 號解釋，地方法院
      檢察署之不起訴處分書所認定之事實，符合司法正義程序
      ，行政機關亦應予尊重。經查原告配偶任職之保險經紀公
      司於系爭年度將業務拓展費併同薪資發放，如已先由任職
      公司支付之營業費用部分，再由業務拓展費內扣除，因扣
      除部分係屬任職公司之營業費用，任職公司依前揭規定，
      未列入原告配偶薪資所得，並無不合。惟臺北市調查處誤
      認任職公司藉由此掩飾與業務無關之購車支出幫助員工逃
      漏個人綜合所得稅，而將本件通報被告核處，嗣經臺灣臺
      北地方法院檢察署檢察官偵查後，認定「○○公司業務人
      員傭酬，已包含所有業務拓展費用，全額列入薪資所得而
      非執行業務所得，因招攬保險業務而發生之業務發展費用
      理應列報公司營業費用，○○公司自業務人員薪資中調整
      ，亦即車輛租金由員工傭酬中扣除，由租賃車商提供租金
      發票向○○公司請款，由○○公司統一支付車輛租金。難
      認被告有因此而使員工薪資名目減少而幫助該等員工逃漏
      個人綜合所得稅情事。」茲此，依上開實務見解，被告應
      以檢察機關確定文書所認定之事實為既判事項。
    3.綜上，依所得稅法及財政部95年函釋規定，因招攬業務而
      發生之各項費用得列報營利事業之營業費用，是以本件系
      爭公務車用途影響其租金性質，即應歸屬任職公司營業費
      用，抑或屬原告等業務員之薪資所得，此由臺北市調查處
      及臺北地方法院檢察署檢察官之認定，益證其法律見解之
      不同，自不可歸責原告配偶其中一種可能之解釋，符合無
      過失認定，應不予處罰。
  (二)原告配偶依任職公司開立之扣繳憑單申報，且以給付總額悉
    數列報，難謂有過失之情，應予撤銷。
    1.依所得稅法第88條第1 項第2 類之規定，如納稅義務人因
      職務上或工作上自機關、團體、事業或執行業務者取得之
      薪資所得，應由該機關、團體、事業或執行業務者依相關
      規定扣繳並通知納稅義務人薪資總額，以利納稅義務人申
      報綜合所得稅，縱自薪資所得中有扣付款項之情，應以扣
      付前之金額通知納稅義務人當年度之薪資所得金額，此有
      財政部68年05月24日台財稅字第33363 號函釋可稽，本件
      原告配偶依任職公司開立之扣繳憑單申報，且以給付總額
      悉數列報，難謂有過失之情，依行政罰法第7 條第1 項規
      定及司法院釋字第275 號解釋意旨，應予撤銷。
    2.另依稅務違章案件減免處罰標準第3 條第2 項之規定及其
      修正理由第4 點，足證納稅義務人因扣繳義務人未於規定
      期限內申報或未據實填報扣繳所得者，而納稅義務人就扣
      繳通報之所得業已悉數申報，仍有短漏報課稅所得者，難
      謂納稅義務人有應注意、能注意而不注意之過失，得免依
      所得稅法第110 規定處罰。原告配偶依任職公司開立之扣
      繳憑單申報薪資所得，且業以給付總額悉數列報，至公務
      車輛租賃契約由原告配偶與任職公司及租賃公司簽訂，係
      因契約中涉及保管人之權利義務，故原告配偶亦須為立約
      人，於合約上簽名用印，況且租賃標的為公務車輛，為任
      職公司為協助原告配偶等業務員利於業務推展，依財政部
      規定系爭租金支出應屬任職公司之營業費用，要非原告配
      偶之薪資所得，難謂有過失之情，應免予處罰。訴願決定
      書所稱「訴願人既列名系爭車輛租賃合約之保管人，並於
      合約上簽名用印，是訴願人對於○○公司開立扣繳憑單所
      載之金額乃已扣除租金後之餘額，自不能諉為不知……致
      漏報系爭所得800,000 元、960,000 元，依行政罰法第7
      條第1 項規定，自應受罰。」應有誤解。
  (三)基於一行為不二罰原則，系爭車輛租金之扣繳義務人（原告
    任職公司之負責人）業經被告依法科處罰鍰，自不應再對納
    稅義務人（原告配偶）予以處罰。
    按行政罰法第24條所規定之一行為不二罰原則，且其應具憲
    法位階。參諸司法院釋字第604 號解釋協同意見書亦同此意
    旨。依稅捐稽徵法第44條之規定，足證縱違章主體不同，仍
    應有一行為不二罰之適用。按所得稅法第114 條之規定，對
    扣繳義務人予以處罰，則納稅義務人已依扣繳憑單申報，自
    不宜再對納稅義務人予以處罰，以符前揭一行為不二罰原則
    暨前揭免罰規定。本件扣繳義務人（即○○公司負責人）業
    依被告97年6 月13日財北國稅中南綜所一字第0970213435號
    函規定，補繳稅款並補報扣繳憑單，且經被告依法就應補繳
    稅款處1 倍罰鍰在案，而原告配偶（即納稅義務人）依任職
    公司掣發之扣繳憑單悉數申報所得，而致短漏報課稅所得，
    難謂非屬同一行為，是依前揭一行為不二罰原則，自不應再
    予處罰，此由前揭免罰規定之修正理由：「倘係因扣繳義務
    人、營利事業或信託行為之受託人未於規定期限內申報或未
    據實填報等由，造成稽徵機關提供之所得資料不完整，從而
    納稅義務人憑以透過網際網路辦理結算申報有短漏報課稅所
    得情事，似不宜歸責於納稅義務人。」益足為本件撤銷之參
    採。又有關系爭車輛租金，扣繳義務人業經被告依法科處罰
    鍰，自不應再對納稅義務人予以處罰，依稅捐稽徵法第44條
    規定，足證縱違章主體不同，仍應有一行為不二罰之適用。
    被告答辯顯添加法律所無之限制，難謂與法無悖。
  (四)縱如被告核定有短報薪資所得之情，須依前揭所得稅法第11
    0 條第1 項規定處罰時，漏稅額應參照依該法條第2 項核定
    之「補徵應納稅額」計算，准予扣除系爭所得之扣繳稅額。
    1.按稅務違章案件裁罰金額或倍數參考表有關違反所得稅法
      第110 條第1 項之相關規定，本件違章經原告配偶處所漏
      稅額0.2 倍之罰鍰，足證被告核認系爭短報之薪資所得屬
      已填報扣繳憑單，是按財政部73年09月03日台財稅字第59
      051 號函釋之規定，其「漏稅額」之計算，應得減除「短
      漏報所得額之扣繳稅額」。另依財政部賦稅署96年12月18
      日台稅一發字第09604554530 號函（下稱財政部96年函釋
      ）規定：「五、綜上，納稅義務人經發現短漏報屬應扣繳
      之課稅所得並應依規定裁罰之案件，其漏稅額計算之基準
      ，應以鈞部82年11月3 日台財稅第821501458 號函規定之
      調查基準日短漏報之所得，及已繳納之稅款為計算漏稅額
      之基準。如納稅義務人短漏報之所得於調查基準日前，業
      經扣繳義務人辦理扣繳者，於計算漏稅額時，自得減除系
      爭短漏報所得已繳納之扣繳稅款；否則即不得減除。」惟
      按中央法規標準法第4 條、同法第5 條及行政程序法第15
      9 條之規定可知，行政規則不應就人民權利義務加以規定
      ，否則即有違法律保留原則。
    2.依行政程序法第174 條之1 規定，規範內容涉及人民之權
      利義務者，不論係職權命令或法規命令，均須於施行後2
      年內改以法律規定，或於法律中增列其授權依據後修正或
      重新訂定之，逾期即失其效力，以符租稅法律主義，倘行
      政機關僅以行政命令添加法律所無之限制，即違反租稅法
      律主義，此參諸關稅法於93年5 月5 日修正公布之增列第
      18條（原第14條）第4 項規定之立法理由即明，鈞院94年
      度簡字第01023 號判決亦同此意旨。另所得稅法第110 條
      第1 項規定之「漏稅額」計算，揆諸同法條第2 項之規定
      ，已依所得稅法第110 條第1 項規定辦理結算申報者，其
      「漏稅額」應不高於該法條第2 項未依規定辦理結算申報
      所核定之「補徵應納稅額」，始符憲法之比例原則。另查
      第2 項核定之「補徵應納稅額」，係依所得稅法第71條第
      1 項前段規定計算，得減除尚未抵繳之扣繳稅額，是依前
      揭論理原則，本件係已依法辦理結算申報，其漏稅額應參
      照第2 項之計算，准予減除應扣繳稅額。惟財政部96年函
      釋規定將致已申報者計算之「漏稅額」大於未申報者計算
      之「補徵應納稅額」，與憲法之比例原則有悖，依憲法第
      172 條命令不能牴觸憲法或法律原則之法令位階規定，應
      屬無效。
    3.依鈞院98年度訴字第01567 號判決，被告於計算漏稅額時
      ，業依規定扣除系爭所得之扣繳稅額並核定在案，迭經復
      查決定及訴願決定亦認，惟訴願決定書另以「○○公司始
      為補扣繳稅款及補辦扣免憑單申報，業在調查基準日（即
      96年4 月10日財北國稅審三字第0960217676號函請公司提
      示相關資料）之後」為由，核認原告計算漏稅額時，不得
      減除該已依法繳納之扣繳稅額。與本件相同案情卻異其處
      理，顯與平等原則有悖，應予撤銷。
  (五)綜上所述，任職公司按財政部95年函釋規定，以扣除屬系爭
    車輛租金等營業費用後金額，開立扣繳憑單，原告配偶依該
    扣繳憑單悉數申報薪資所得，實無過失。
四、被告聲明求為判決駁回原告之訴，並主張如下：
  (一)按行為時所得稅法第14條第1 項第3 類第1 款、第2 款、第
    71條第1 項及現行同法第110 條第1 項規定：「薪資所得：
    凡公、教、軍、警、公私事業職工薪資及提供勞務者之所得
    ：一、薪資所得之計算，以在職務上或工作上取得之各種薪
    資收入為所得額。二、前項薪資包括：薪金、俸給、工資、
    津貼、歲費、獎金、紅利及各種補助費。……」、「納稅義
    務人應於每年5 月1 日起至5 月31日止，填具結算申報書，
    向該管稽徵機關，申報其上一年度內構成綜合所得總額……
    之項目及數額，以及有關減免、扣除之事實，並應依其全年
    應納稅額減除……扣繳稅額及可扣抵稅額，計算其應納之結
    算稅額，於申報前自行繳納。……」、「納稅義務人已依本
    法規定辦理結算、決算或清算申報，而對依本法規定應申報
    課稅之所得額有漏報或短報情事者，處以所漏稅額2 倍以下
    之罰鍰。」次按財政部賦稅署96年12月18日台稅一發字第09
    604554530 號函：「……納稅義務人經發現短漏報屬應扣繳
    之課稅得並應依規定裁罰之案件，其漏稅額計算之基準，應
    以……82年11月3 日台財稅第821501458 號函規定之調查基
    準日短漏報之所得，及已繳納之稅款為計算漏稅額之基準。
    如納稅義務人短漏報之所得於調查基準日前，業經扣繳義務
    人辦理扣繳者，於計算漏稅額時，自得減除系爭短漏報所得
    已繳納之扣繳稅款；否則即不得減除。」又按財政部96年4
    月27日修正稅務違章案件減免處罰標準第3 條第2 項及第3
    項規定：「綜合所得稅納稅義務人依所得稅法第110 條規定
    應處罰鍰案件，有下列情事之一者，免予處罰：一、納稅義
    務人透過網際網路辦理結算申報，其經調查核定短漏報之課
    稅所得，符合下列情形：（一）屬扣繳義務人……依法應彙
    報稽徵機關之各類所得扣繳暨免扣繳憑單……之所得資料。
    （二）屬納稅義務人依規定向財政部財稅資料中心或稽徵機
    關查詢，而該機關未能提供之所得資料。……前項第1 款規
    定自94年度綜合所得稅結算申報案件適用之。」
  (二)原告94及95年度綜合所得稅結算申報，經臺北市調查處及被
    告查獲原告94年度漏報配偶○○○取自○○公司薪資所得67
    0,500 元，並漏報扶養親屬○○○○營利及機會中獎所得1,
    086 元，95年度漏報配偶○○○取自○○公司薪資所得894,
    000 元，並漏報扶養親屬○○○○執行業務及營利所得40,2
    50元，並經被告按94及95年度所漏稅額200,674 元、269,46
    5 元分別處以0.5 倍及0.2 倍罰鍰100,239 元【200,674 元
    ×[(1,086 元×0.2 倍＋670,500 元×0.5 倍) ÷671,586
    元] 】、131,249 元【269,465 元×[(40,250元×0.2 倍＋
    894,000 元×0.5 倍) ÷934,250 元] 】。原告不服，申經
    被告復查結果未獲變更，訴經財政部98年10月12日台財訴字
    第09800361820 號訴願決定，將罰鍰部分撤銷，責由被告另
    為處分。原處分略以，本件查得原告漏報配偶取自○○公司
    薪資所得違章事實明確，且為財政部前揭訴願決定所採認，
    原告配偶既有是項所得即應依法辦理申報，其未就實際所得
    予以申報，致漏報系爭所得核有過失之責。惟依稅務違章案
    件裁罰金額或倍數參考表規定，關於納稅義務人違反所得稅
    法第110 條第1 項規定，短漏報所得屬已填報扣免繳憑單、
    股利憑單及緩課股票轉讓所得申報憑單之所得，且無夫妻所
    得分開申報逃漏所得稅、虛報免稅額或扣除額或以他人名義
    分散所得之情形者，應按所漏稅額處0.2 倍之罰鍰。查94及
    95年度原告漏報配偶取自○○公司薪資所得屬（裁罰前）已
    填報扣免繳憑單之所得，符合前開規定，按所漏稅額200,67
    4 元、269,465 元處0.2 倍罰鍰40,134元、53,893元，原處
    罰鍰准予追減60,105元、77,356元。
  (三)原告配偶94及95年度任職於○○公司，該公司於94年4 月20
    日與○○汽車租賃股份有限公司（下稱○○公司）簽訂「車
    輛租賃契約」（租賃期間自94年5 月6 日起至96年5 月5 日
    止），約定由○○公司出租汽車1 輛（廠牌型式：BENZC230
    K 、排氣量1,800C.C. 、牌照號碼：0566FF）予○○公司，
    每月租金為74,500元，車輛保證金為620,000 元，並由原告
    配偶擔任車輛保管人，實際使用及保管系爭車輛。經臺北市
    調查處及被告查得前開車輛每月租金，係由○○公司墊付予
    ○○公司，以「營業費用－租金支出」科目列帳，並從原告
    配偶薪資中扣取，再以應發放之薪資總額扣除車輛租金後之
    淨額，列報原告配偶之薪資費用。94及95年度○○公司以租
    賃車輛之名義，扣取原告配偶薪資計670,500 元、894,000
    元，原告亦以扣除車輛租金後之薪資淨額列報其配偶薪資所
    得，有原告配偶簽署之「公務車輛申請書」、「員工還款同
    意書」、及「公務車輛租賃附屬契約」及員工支付車輛租金
    薪資扣款彙整表等資料可稽。原告配偶既列名系爭車輛租賃
    合約之保管人，並於合約上簽名用印，亦出具扣薪同意書同
    意○○公司將租金自其每月應領薪資中予以扣除，是原告對
    於○○公司開立扣繳憑單所載之金額乃已扣除租金後之餘額
    ，自不能諉為不知，觀其執為漏報之理由，尚非不可避免，
    又其縱對系爭所得之性質及是否應申報有所疑義，亦非不可
    向稅捐機關查詢，於獲得正確及充分之資訊後申報，原告捨
    此不為，而逕自未依規定辦理報繳，致94及95年度漏報系爭
    所得670,500元、894,000元，自應受罰。
  (四)行政罰法第24條所指之「一行為不二罰」原則，係指一個行
    為違反數個行政義務時有其適用。原告所指○○公司負責人
    ○○○違反之扣繳義務，經被告依所得稅法第114 條第1 款
    處以罰鍰，與原告漏報所得，被告按所得稅法第110 條規定
    處罰鍰，二者構成要件不同，亦非一行為，是本件核無行政
    罰法第24條規定之適用。
  (五)次查○○公司有短報員工薪資所得情節係臺北市調查處及被
    告查獲，經被告所屬中南稽徵所限期責令該公司負責人○○
    ○補繳應扣未扣稅款及補報扣繳憑單，亦即被告查獲原告94
    及95年度漏報配偶系爭薪資所得670,500 元、894,000 元時
    ，○○公司並未填報扣繳憑單，系爭扣繳稅款係經查獲後始
    補繳，依財政部賦稅署96年12月18日台稅一發字第09604554
    530 號函釋意旨，本件於計算系爭漏稅額時，自不得減除該
    筆短報所得之扣繳稅款。又原告主張應適用減免處罰標準第
    3 條第2 項第1 款規定，透過網際網路辦理結算申報，短漏
    報之所得符合該條項第1 款第1 目及第2 目情形者，免予處
    罰乙節，依該減免處罰標準的24條第2 款規定，故意違反稅
    法規定者，不得適用免罰之規定，本件原告明知其配偶有該
    所得仍故意漏報，自無免罰之適用。是94及95年度被告以原
    告漏報配偶取自○○公司薪資所得屬（裁罰前）已填報扣免
    繳憑單之所得，按所漏稅額處0.2 倍罰鍰並無違誤。
五、本院判斷如下：
（一）按「個人之綜合所得總額，以其全年下列各類所得合併計
      算之：……第三類：薪資所得：凡公、教、軍、警、公私
      事業職工薪資及提供勞務者之所得：一、薪資所得之計算
      ，以在職務上或工作上取得之各種薪資收入為所得額。二
      、前項薪資包括：薪金、俸給、工資、津貼、歲費、獎金
      、紅利及各種補助費。但為雇主之目的，執行職務而支領
      之差旅費、日支費及加班費不超過規定標準者，及依第4
      條規定免稅之項目，不在此限。」「納稅義務人應於每年
      五月一日起至五月三十一日止，填具結算申報書，向該管
      稽徵機關，申報其上一年度內構成綜合所得總額…之項目
      及數額，以及有關減免、扣除之事實，並應依其全年應納
      稅額減除……扣繳稅額及可扣抵稅額，計算其應納之結算
      稅額，於申報前自行繳納。……」、「納稅義務人已依本
      法規定辦理結算、決算或清算申報，而對依本法規定應申
      報課稅之所得額有漏報或短報情事者，處以所漏稅額二倍
      以下之罰鍰。」為行為時所得稅法第14條第1 項第3 類第
      1 款、第2 款、第71條第1 項及現行同法第110 條第1 項
      所明定。次按「…納稅義務人經發現短漏報屬應扣繳之課
      稅所得並應依規定裁罰之案件，其漏稅額計算之基準，應
      以……82年11月3 日台財稅字第821501458 號函規定之調
      查基準日短漏報之所得，及已繳納之稅款為計算漏稅額之
      基準。如納稅義務人短漏報之所得於調查基準日前，業經
      扣繳義務人辦理扣繳者，於計算漏稅額時，自得減除系爭
      短漏報所得已繳納之扣繳稅款；否則即不得減除。」為財
      政部賦稅署96年12月18日台稅一發字第09604554530 號函
      所明釋。又「綜合所得稅納稅義務人依所得稅法第110 條
      規定應處罰鍰案件，有下列情事之一者，免予處罰：一、
      納稅義務人透過網際網路辦理結算申報，其經調查核定短
      漏報之課稅所得，……（二）屬納稅義務人依規定向財政
      部財稅資料中心或稽徵機關查詢，而該機關未能提供之所
      得資料。」為稅務違章案件減免處罰標準第3 條第2 項第
      1款所規定。
（二）再按「涉及租稅事項之法律，其解釋應本於租稅法律主義
      之精神：依各該法律之立法目的，衡酌經濟上之意義及實
      質課稅之公平原則為之。」迭經司法院釋字第420 、496
      號解釋闡述綦詳。又「租稅法所重視者，應為足以表徵納
      稅能力之實質的經濟事實，而非其外觀之法律行為或形式
      上之登記事項，對實其上相同經濟活動所產生之相同經濟
      利益，應課以相同之租稅，始符合租稅法律主義所要求之
      公平及實質課稅原則，實質課稅原則為租稅法律主義之內
      涵及當然歸趨。」、「有關課徵租稅構成要件事實之判斷
      及認定，自亦應以其實質上經濟事實關係及所產生之實質
      經濟利益為準，而非以形式外觀為準，否則勢將造成鼓勵
      投機或規避稅法之適用，無以實現租稅公平之基本理念及
      要求。」亦經最高行政法院著有81年度判字第2124號判例
      及82年度判字第2410號判決可資參照。而租稅規避與合法
      節稅不同，節稅乃是依據稅捐法規所預定之方式減少稅捐
      負擔之行為；反之，租稅規避則是利用稅捐法規所未預定
      之異常的或不相當的法形式，意圖減少稅捐負擔之行為。
      納稅義務人在經濟上若已具備課稅構成要件，為規避租稅
      ，違反租稅法之立法意旨，不當利用各種法律或非法律方
      式，製造外觀或形式上存在之法律關係或狀態，使其不具
      備課稅構成要件，以減輕或免除應納之租稅，造成課稅之
      認定發生形式上存在之事實與事實上存在之事實不同時，
      租稅之課徵基礎與其依據，則應著重在實際上存在之事實
      ，俾防止納稅義務人濫用私法上之法律形成自由，以規避
      租稅，形成租稅不公平。此參諸稅捐稽徵法於98年5 月13
      日所增訂第12條之1 第1 、2 項「（第1 項）涉及租稅事
      項之法律，其解釋應本於租稅法律主義之精神，依各該法
      律之立法目的，衡酌經濟上之意義及實質課稅之公平原則
      為之。（第2 項）稅捐稽徵機關認定課徵租稅之構成要件
      事實時，應以實質經濟事實關係及其所生實質經濟利益之
      歸屬與享有為依據。」俾防止納稅義務人濫用私法上之法
      律形成自由以規避租稅，形成租稅不公平益明。
（三）查原告配偶○○○94及95年度任職於○○公司，該公司於
      94年4 月20日與○○公司簽訂「公務車輛租賃附屬契約」
      （租賃期間自94年5 月6 日起至96年5 月5 日止），約定
      由○○公司出租汽車1 輛（廠牌型式：BENZ C230K；牌照
      號碼：0566-FFB）予○○公司，每月租金74,500元，車輛
      保證金620,000 元，並由原告配偶擔任車輛保管人，實際
      使用及保管系爭車輛。又系爭車輛保證金，係原告配偶先
      匯入○○公司指定之銀行帳戶，再由○○公司將該保證金
      轉撥予○○公司，由○○公司於原告匯入保證金時帳列「
      存入保證金」，於匯出保證金時帳列「存出保證金」；且
      原告配偶於簽訂上開租賃契約時，同意每月租金自其薪資
      中扣除；而系爭車輛每月租金則由○○公司墊付予○○公
      司，以「營業費用－租金支出」科目列帳後，再按月從原
      告配偶薪資中扣取，並以應發放之薪資總額扣除車輛租金
      後之淨額，列報原告配偶之薪資費用等情，為原告所不爭
      執，並有公務車輛租賃附屬契約、員工還款同意書、○○
      公司銷售統一發票、員工支付車輛租金薪資扣款彙整表等
      件附於原處分卷可稽，堪信為真正，是以○○公司系爭年
      度自原告配偶薪資中扣取之分期車款雖未於該公司營業費
      用項下以（員工）薪資列報，而以租金支出列報，實則該
      款係原告配偶之薪資所得，被告遂將之與94年度並漏報受
      其扶養親屬○○○○營利、機會中獎所得合計1,086 元，
      95年度漏報配偶○○○及受其扶養親屬○○○○營利、執
      行業務所得合計40,250元，歸併核定原告綜合所得稅額，
      進而核計原告94及95年度短漏稅額200,674 元、269,465
      元，依所得稅法第110 條規定予以裁罰，自無不合。本件
      經被告重新審查原告漏報配偶取自○○公司薪資所得屬（
      裁罰）已填報扣免繳憑單之所得，依稅務違章案件裁罰金
      額或倍數參考表之規定，按漏稅額200,674 元、269,465
      元處0.2 倍計算罰鍰40,134元、53,893元，而追減罰鍰60
      ,105元（原罰鍰處分為100,239 元）、77,356元（原罰鍰
      處分為131,249 元），洵無不合。
（四）原告雖主張○○公司負責人○○○涉嫌違反稅捐稽徵法案
      件，業經檢察官為不起訴處分，被告不應補稅裁罰云云。
      惟按，「刑事判決所認定之事實，及其所持法律上之見解
      ，並不能拘束本院。本院應本於調查所得，自為認定及裁
      判。」「行政爭訟事件並不受刑事判決認定事實之拘束。
      」及「行政罰與刑罰之構成要件雖有不同，而刑事判決與
      行政處分，亦原可各自認定事實。」最高行政法院44年判
      字第48號、59年判字第410 號及75年判字第309 號分別著
      有判例。查原告所舉台北地檢署檢察官96年度偵字第2347
       號 不起訴處分書，係○○公司負責人○○○是否觸犯稅
      捐稽徵法第41條、第43條第1 項幫助該公司之業務員施用
      詐術或以其他不正當方法逃漏綜合所得稅罪嫌之事實認定
      ，核與本件在於○○公司每月墊付再由原告配偶等業務員
      薪資中扣取之車輛租金，應定性歸屬於原告之薪資所得，
      二者調查之重點及構成要件並不相同，自難以前開不起訴
      處分，執為本件裁罰與否之依據。原告雖主張依○○公司
      開立之扣繳憑單申報薪資所得，且以給付總額悉數列報，
      難謂有過失，應免予處罰云云，然查原告配偶○○○與○
      ○公司簽訂前述公務車輛申請暨扣薪同意書時，應即知悉
      該等車輛租金之支付，係屬勞務報償之對價，在稅法上類
      別屬薪資所得，原告卻仍漏未申報，難謂無故意，是依行
      政罰法第7 條第1 項規定，自應受罰。
（五）按行政罰法第24條規定：「一行為違反數個行政法上義務
      規定而應處罰鍰者，依法定罰鍰額最高之規定裁處。」乃
      針對同一行為主體而言，如係不同主體則無其適用。本件
      原告主張系爭車輛期款（租金）之扣繳義務人（○○公司
      之負責人）業經臺北市國稅局依法科處罰鍰，自不應再對
      納稅義務人（原告）予以處罰云云，顯將○○公司扣繳義
      務人漏未扣繳稅款之行為與原告短報其配偶系爭薪資所得
      之行為混為一談，主張原處分違反一行為不二罰原則及行
      政程序法第6 條之規定云云，要難憑採；至於稅捐稽徵法
      第44條於97年4 月8 日雖增定第1 項但書規定，惟該規定
      係就營利事業應自他人取得憑證而未取得，卻取得非實際
      交易對象所開立憑證之行為，如經查明確有進貨事實及該
      項憑證確由實際銷貨之營利事業所交付，且實際銷貨之營
      利事業已依法處罰者，該營利事業可免予處罰，亦即僅在
      規範營利事業應自他人取得憑證而未取得之行為是否該當
      於裁罰要件，原告執之主張違章主體不同仍有一行為不二
      罰原則之適用云云，應屬誤解。再查，本件被告前通知○
      ○公司補繳應扣未扣稅款並補報扣繳憑單，雖據該公司補
      繳稅款並補報扣繳憑單，惟○○公司上開行為係於調查基
      準日後所為，故亦無從依上述規定減除短報所得已繳納之
      扣繳稅款以計算系爭所漏稅額，是原告主張本件係已依法
      辦理結算申報，其漏稅額應參照第2 項之計算，准予減除
      應扣繳稅額，並無可取。
六、綜上所述，原告於94、95年度漏報配偶○○○取自○○公司
    薪資所得670,500 元、894,000 元，被告併同另查獲94年度
    並漏報受其扶養親屬○○○○營利、機會中獎所得合計1,08
    6 元，95年度漏報配偶○○○及受其扶養親屬○○○○營利
    、執行業務所得合計40,250元，歸併核定原告94年度綜合所
    得總額6,001,931 元，所得淨額4,573,766 元及95年度綜合
    所得總額4,908,224 元，所得淨額4,063,540 元，分別補徵
    稅額133,624 元、180,065 元，而原告漏報取自○○公司薪
    資所得，於裁罰前業經○○公司補行填報各類所得扣繳暨免
    扣繳憑單，屬已填報扣免繳憑單、股利憑單及緩課股票轉讓
    所得申報憑單之所得，且無夫妻所得分開申報逃漏所得稅、
    虛報免稅額或扣除額或以他人名義分散所得之情形，從而，
    被告依前揭所得稅法規定及稅務違章案件減免處罰標準，按
    原告94、95年度所漏稅額處分別以0.2 倍罰鍰40,134元、53
    ,893元，將原處罰鍰100,239 元逾60,105元部分撤銷（即追
    減60,105元）、131,249 元逾77,356元部分撤銷（即追減77
    ,356元），其認事用法並無違誤，訴願決定就此遞予維持，
    亦無不合，原告起訴請求判決如其訴之聲明所示，為無理由
    ，應予駁回。
七、本件事證已臻明確，兩造其餘攻擊、防禦方法，經核與判決
    結果無影響，故不逐一論列，且本件應適用簡易訴訟程序，
    爰不經言詞辯論而為判決，併此敘明。
據上論結，本件原告之訴為無理由，依行政訴訟法第236 條、第
233條第1項、第98條第1項前段，判決如主文。
中    華    民    國    99    年    9     月    30    日
                    臺北高等行政法院第一庭
                                    法  官  楊得君
上為正本係照原本作成。
本件以訴訟事件所涉及之法律見解具有原則性者為限，始得於本
判決送達後20日內向本院提出上訴狀並表明上訴理由，如已於本
判決宣示後送達前提起上訴者，應於判決送達後20日內補具上訴
理由（均按他造人數附繕本），且經最高行政法院許可後方得上
訴。
中    華    民    國    99    年    9     月    30    日
                                    書記官  徐子嵐

司法院資訊處製作；財團法人民間司法改革基金會備份。
